【裁判字號】    97,訴,1992
【裁判日期】    980731
【裁判案由】    清償債務
【裁判全文】
臺灣板橋地方法院民事判決              97年度訴字第1992號
原      告  甲○○
            己○○
            乙○○
            丙○○
            戊○○
共      同
訴訟代理人  丁○○
被      告  庚○○
訴訟代理人  黃振源律師
上列當事人間請求清償債務事件，經本院於民國98年7月2日言詞
辯論終結，判決如下：
    主  文
被告應給付原告甲○○新臺幣壹佰參拾貳萬陸仟陸佰元、原告己○○新臺幣伍拾貳萬捌仟元、原告乙○○新臺幣拾參萬貳仟元、
原告丙○○新臺幣陸萬陸仟元、原告戊○○新臺幣肆拾陸萬貳仟
元。
原告其餘之訴駁回。
訴訟費用由被告負擔十分之七；餘由原告負擔
    事實及理由
一、原告主張：原告於民國96年10月31日將各自所有之寮國科隆
    木業有限公司（下稱科隆公司）之股權出售與被告，並分別
    與被告簽訂股權買賣契約，契約第3 條約定於簽約時交付第
    一次價金80% ，第二次價金20% 於原告向寮國主管機關辦妥
    股權過戶登記至被告或被告指定之第三人名下後3 日內給付
    ，第6 條約定如被告違約不買，應給付懲罰性違約金30萬元
    。原告已於97年2 月間將出售之股權登記於被告指定之人名
    下，詎被告拒不支付第二次價金，分別為原告甲○○部分
    120 萬6,000 元、原告己○○部分48萬元、原告丙○○部分
    6 萬元、原告戊○○部分42萬元、原告乙○○部分12萬元。
    原告曾多次口頭催告被告履行，另曾於97年6 月25日以存證
    信函催促被告履行，被告均置之不理。為此依股權買賣契約
    書之約定請求被告給付第二次價金及每人各30萬元之違約金
    。並聲明：被告應給付原告甲○○150 萬6,000 元、原告己○○本金78萬元、原告丙○○36萬元、原告戊○○72萬元、
    原告乙○○42萬元。
二、被告則以：本件股權買賣之實質內容包括兩部分，即已付款
    之80% 部分股權由被告買受，尚未付款之20% 部分股權由訴
    外人辛○○之買受，因辛○○受原告委託為代理人與被告洽
    商本件股權買賣，故就辛○○買受部分之股權未另立合約。
    被告於96年10月31日簽約時即開立6 紙面額合計706 萬
    1,400 元之支票交付原告收執，並將原告應分擔之虧損304
    萬2,600 元繳交科隆公司，另於97年2 月12日依原告代理人
    辛○○指示將42萬6,000 元匯至所指定帳戶，以上金額合計
    1,053 萬元，被告已如數繳清，辛○○並交付原告甲○○簽
    立之收據與被告，載明股款已全數支付完結。又系爭股權買
    賣契約第6 條係約定當事人之一方違約不買或不賣時，方應
    償付懲罰性違約金，被告並無違約不買，原告請求被告賠償
    懲罰性約金，自無理由。且該違約金之金額顯屬過高，如鈞
    院認定被告須支付違約金，請依民法第252 條規定酌減等語
    ，資為抗辯。並聲明：原告之訴駁回。
三、兩造不爭執之事實：
（一）被告於96年10月31日分別與原告就科隆公司股權買賣簽訂
      買賣契約書，向原告買受原告所持有之科隆公司股權。原
      告甲○○、己○○、乙○○、丙○○、戊○○就上開股權
      買賣之價金，分別尚有120 萬6000元、48萬元、12萬元、
      6 萬元、42萬元未取得。
（二）原告轉讓之股權經被告及訴外人辛○○分別指定登記於王
      柏焜、傅米伶名下。
（三）訴外人辛○○於97年2 月5 日交付1 紙發票人來德興業有
      限公司、發票日期97年2 月5 日、面額252 萬6000元，經
      辛○○背書之支票與原告甲○○，作為價金之交付，原告
      甲○○並簽立收據，表明價金已全數收清之情，由辛○○
      將收據持交被告收執。嗣該支票因存款不足拒絕往來而遭
      退票。
四、得心證之理由：本件經兩造於98年6 月4 日言詞辯論期日協
    議簡化爭點為(一)系爭股權買賣尚未付款之20% 股權是否已由
    辛○○與原告達成合意，由辛○○承買並負付款之責? (二)辛○○交付原告作為系爭股權買賣尾款之支票（即被證四支票
    ）經提示未獲付款，被告是否仍應就系爭尾款負付款之責?
    原告依系爭股權買賣契約書第6條約定請求違約金各30萬元
    有無理由? 有無民法第251 條及第252 條規定之適用? (三)
    辛○○是否為原告之代理人？茲論述如下：
（一）被告並未舉證證明系爭股權買賣尚未付款之20% 股權已由
      辛○○與原告達成合意，由辛○○承買並負付款之責：
    查系爭股權買賣之買受人為被告之事實，有原告提出之股權
    買賣契約影本6 件附卷可憑。被告雖抗辯系爭股權買賣尚未
    付款之20% 股權已由辛○○向原告承買，並負付款之責云云
    ，並聲請訊問證人辛○○，經辛○○到庭證述稱：當初是口
    頭講說後面的百分之二十由我投資，並跟甲○○會結算，庚○○不用再負支付責任等語（參見卷124 頁），然此為原告
    所否認。參酌兩造就系爭股權之買賣均分別簽定股權買賣協
    議書，約明雙方之權利義務關係；如系爭股權買賣尚未付款
    之20% 股權確由辛○○與原告達成協議由辛○○承買，被告
    無庸再為付款，事涉三方權利義務內容之變更，兩造及辛○○何有未在系爭股權買賣契約書上為任何註記，而僅由辛○○與原告甲○○口頭約定之理？證人辛○○證述稱其與原告
    甲○○以口頭為股權承買之約定云云，顯與兩造交易模式相
    違。且查被告另曾於97年2 月12日依辛○○指示匯款42萬6,
    000 元以清償系爭股金，此有被告提出之匯款單影本附卷可
    憑（參見卷95頁），並經證人辛○○證述稱：匯這筆錢是被
    告要付的股金，是伊要求被告付款的等語甚明（參見卷125
    頁），且被告亦抗辯該筆匯款係用以清償系爭股權買賣之價
    金等語；如系爭股權買賣尚未付款之20% 股權已協議由辛○○承買，被告無庸再為付款，何以被告又匯款42萬6,000 元
    以支付價金？證人上開證詞內容及被告上開抗辯顯然相互矛
    盾，應非可採。此外，被告並未提出其他證據證明系爭股權
    買賣尚未付款之20% 股權已由辛○○與原告達成協議由辛○○承買並負付款之責，被告上開所辯，即無可採，自仍應由
    被告就系爭股權買賣尚未付款之20% 部分負付款責任。
（二）辛○○交付原告作為系爭股權買賣尾款之支票經提示未獲
      付款，被告自仍應就系爭尾款負付款之責：
    按因清償債務而對於債權人負擔新債務者，除當事人另有意
    思表示外，若新債務不履行時，其舊債務仍不消滅，民法第
    320 條定有明文。查辛○○曾交付系爭股權買賣尾款之支票
    與原告，然經提示未獲付款，此為兩造所不爭執。依上開規
    定，票據債務既未獲清償，原有買賣價金之債務自不消滅，
    故被告仍應就系爭尾款負付款之責甚明。
（三）原告依系爭股權買賣契約書第6 條約定請求按未付尾款10
      % 計算之違約金，為有理由；逾上開金額之主張，則無理
      由：
    查系爭股權買賣契約第6 條約定：「本約簽訂後，甲方不得
    違約不買，乙方亦不得違約不賣，如有違約不買或不賣時，
    違約之一方應給付他方懲罰性違約金30萬元。」等語，有原
    告提出之股權買賣契約影本附卷可憑。被告迄今既尚未支付
    系爭股權買賣20% 之尾款，且又抗辯該20% 股權已由第三人
    辛○○承買，伊無須負付款之責等語，顯然已有不買受該20
    % 股權之違約情事，可堪認定。惟按債務已為一部履行者，
    法院得比照債權人因一部履行所受之利益，減少違約金，民
    法第251 條定有明文。被告既已就本件股權買賣履行80% 之
    付款責任，依上開規定，本院自得依債務履行之情形，減少
    違約金。爰審酌法定遲延利息僅規定為年息5%，及原告因被
    告遲延給付尾款所受之損害應為利息之損失等情，認本件違
    約金定按被告未付尾款金額10 %計付為適當，即原告甲○○
    部分12萬零600 元、原告己○○部分4 萬8,000 元、原告丙○○部分6,000 元、原告戊○○部分4 萬2,000 元、原告乙○○部分1 萬2,000 元；逾上開金額之違約金，則屬過高，
    應予酌減。
五、綜上所述，被告抗辯系爭股權買賣尚未付款之20% 股權已由
    第三人辛○○與原告達成協議，由辛○○承買並負付款之責
    ，被告無須再為付款，且被告無違約不買之情形云云，均無
    可採。原告主張系爭股權買賣之買受人為被告，應由被告負
    付款之責，且被告違約不買20% 之股權，違反系爭股權買賣
    契約第6 條約定，應賠償違約金等語，應屬可採。惟被告既
    已就系爭股權買賣價金履行80% 之付款責任，本院爰依民法
    第251 條規定減少違約金為按被告未付尾款金額10 %計付。
六、從而原告依系爭股權買賣契約之約定請求被告給付尾款，即
    原告甲○○部分120 萬6,000 元、原告己○○部分48萬元、
    原告乙○○部分12萬元、原告丙○○部分6 萬元、原告戊○○部分42萬元，及按上開金額10% 計算之違約金，分別為原
    告甲○○部分12萬零600 元、原告己○○部分4 萬8,000 元
    、原告乙○○部分1 萬2,000 元、原告丙○○部分6,000 元
    、原告戊○○部分4 萬2,000 元，二者合計分別為原告甲○○132 萬6,600 元、原告己○○52萬8,000 元、原告乙○○
    13萬2,000 元、原告丙○○6 萬6,000 元、原告戊○○46萬
    2,000 元，為有理由，應予准許；逾上開金額之請求，則無
    理由，應予駁回。
七、本件事證已臻明確，兩造其餘主張陳述及所提之證據，均毋
    庸再予審酌，附此敘明。
八、結論：原告之訴為一部有理由，一部無理由，依民事訴訟法
    第79條、第85條第1項，判決如主文。
中    華    民    國    98    年    7     月    31    日
                  民事第三庭    法  官  許月珍
以上正本係照原本作成
如對本判決上訴，須於判決送達後20日內向本院提出上訴狀
中    華    民    國    98    年    7     月    31    日
                                書記官  劉鴻傑


司法院資訊處製作；財團法人民間司法改革基金會備份。
